臺灣高等法院高雄分院刑事判決　　　　96年度上訴字第1780號
上　訴　人　臺灣高雄地方法院檢察署檢察官
被　　　告　甲○○
　　　　　　　　　　（現於臺灣高雄監獄執行中）
指定辯護人　本院公設辯護人于欣潔
上列上訴人因被告強盜等案件，不服臺灣高雄地方法院96年度易
字第559 號中華民國96年7 月9 日第一審判決（起訴案號：臺灣
高雄地方法院檢察署95年度偵字第30785 號、第30929 號），提
起上訴，本院判決如下：
    主  文
上訴駁回。
    理  由
壹、公訴意旨略以：被告甲○○（下稱被告）意圖為自己不法之
    所有，於民國95年10月20日凌晨4 時30分許，騎乘車號CEW-
    820 號機車至高雄縣杉林鄉○○村○○路205 號之社區，先
    攀爬社區圍牆後，再由盆栽圍繞之矮叢進入社區內乙○○、
    丙○夫婦位於205 之1 號住處庭院，走至主窗戶旁之副窗前
    ，推開未上鎖之玻璃副窗後，基於毀損之犯意，以打火機點
    火燒燬膠質紗窗，徒手開啟窗栓進入屋內，隨後至丙○1 樓
    之臥室內尋找財物，見丙○躺睡在床，先基於傷害之犯意，
    以不明物體蒙住丙○臉部等強暴之方式，致使丙○奮力掙脫
    喊叫，並與之扭打使其受有頭部外傷、兩耳挫傷瘀青、右腰
    挫傷等傷害，乙○○聽見丙○呼救聲，自2 樓衝到1 樓客廳
    ，被告見狀亦從上開臥室衝至客廳，並持客觀上足供兇器使
    用之小鐵鏟1 把毆打乙○○頭部，使之受有額頭撕裂傷6 ×
    0.2 公分、右後枕表淺撕裂傷2 公分等傷害，依此方式至使
    乙○○不能抗拒，並向乙○○伸手欲使其交付金錢未遂後，
    隨即逃離現場，嗣經乙○○及丙○報警循線查獲，並扣得黑
    白相間長袖上衣、綠色夾克各1 件、黑色全罩式安全帽1 頂
    及車牌CEW-820 號機車1 部，因認被告涉犯刑法第330 條第
    2 項、第1 項、第321 條第1 款、第2 款、第3 款之加重強
    盜未遂罪嫌，及同法第277 條傷害罪嫌、第306 條無故侵入
    住居罪嫌、第354 條毀損器物罪嫌等語。
貳、按犯罪事實應依證據認定之，無證據不得認定犯罪事實；不
    能證明被告犯罪者，應諭知無罪之判決，刑事訴訟法第 154
    條第2項、第301第1 項分別定有明文。又認定犯罪事實所憑
    之證據，雖不以直接證據為限，間接證據亦包括在內，然而
    無論直接或間接證據，其為訴訟上之證明，須達於通常一般
    之人均不致有所懷疑，而得確信其為真實之程度者，始得據
    為有罪之認定（最高法院76年台上字第4986號判例意旨可資
    參照）。又檢察官對於起訴之犯罪事實，應負提出證據及說
    服之實質舉證責任，倘其所提出之證據，不足為被告有罪之
    積極證明，或其指出證明之方法，無從說服法院以形成被告
    有罪之心證，基於無罪推定之原則，自應為被告無罪判決之
    諭知（最高法院92年台上字第128號判例意旨可資參照）。
參、證據能力方面
一、證人乙○○、丙○於警詢之陳述部分：
    本件證人乙○○於警詢陳述之日期為95年10月20日、95年10
    月21日、95年10月24日、95年11月8 日，證人丙○於警詢陳
    述之日期則為95年10月20日、95年10月21日、95年11月8 日
    。其中彼等初次指認本件被告涉案，是在95年11月8 日警詢
    中所為，而依該次警詢筆錄所載，進行指認之時間為95年10
    月29日。本件首應探究者，乃該2 人於警詢初次指認被告之
    相關陳述，其證據能力如何認定。按刑事實務上之對人指認
    陳述，乃經由被害人或目擊證人指證確認實行犯罪行為人之
    證據方法，現行刑事訴訟法雖未明定關於指認之程序，然因
    指認人可能受其本身觀察能力、記憶能力及真誠性之不確定
    因素影響，考諸刑事訴訟法第159 條之1 至第159 條之3 規
    定被告以外之人所為審判外之陳述，須有可信之情況，始得
    作為證據之趣旨，是如何由指認人為適當正確之指認，自應
    依個案具體情形而決定；案發後之初次指認，無論係司法警
    察（官）調查或檢察官偵查中所為，常重大影響案件之偵查
    方向甚或審判心證，自當力求慎重無訛，故除被告或犯罪嫌
    疑人係社會（地區）知名人士、熟識親友、特徵顯著、曾長
    期近距接觸、現行犯或準現行犯，或其他無誤認之虞者，方
    得採行當面、單獨之指認外，皆應依訴訟制度健全國家之例
    ，以「真人列隊指認」方式為之，不宜以單獨1 人供指認，
    或僅提供單一照片，甚或陳舊相片，以作指認，更不得有任
    何暗示、誘導之不正方法，否則其踐行之程序即非適法，自
    難認已具備傳聞法則例外之可信性要件，最高法院95年度臺
    上字第1172號判決意旨論述綦詳。復按刑事實務上之對人指
    認，乃於案發後，經由證人（包括被害人、共犯或目擊之第
    三人等）指證並確認犯罪行為人之證據方法，現行刑事訴訟
    法雖未明定關於指認之程序，然因指認人可能受其本身觀察
    能力、記憶能力及真誠性之不確定因素影響，在無法自行覺
    察情況下，往往根據自己的邏輯、過去經驗、主觀的猜測推
    演，會將未捕捉到的被告或犯罪事實全貌的部分，加以填補
    而發生錯誤，是如何經由指認人為適當正確之指認，自應依
    個案具體情形而決定；而案發後之初次指認，無論係司法警
    察（官）調查或檢察官偵查中所為，常重大影響案件之偵查
    方向甚或審判心證，亦影響指認人嗣後之指認，自當力求慎
    重無訛，故除被告或犯罪嫌疑人係社會（地區）知名人士、
    熟識親友、特徵顯著、曾長期近距接觸、現行犯或準現行犯
    ，或其他無誤認之虞者，方得採行當面、單獨之指認外，皆
    應依訴訟制度健全國家之例（警察機關亦於90年8 月20日發
    布實施指認嫌疑人程序要領），以「真人列隊指認」（或選
    擇式指認）方式為之，不宜以單獨1 人供指認，或僅提供單
    一照片，甚或陳舊相片，以作指認，指認前應由指認人先陳
    述犯罪嫌疑人特徵，更不得有任何暗示、誘導之不正方法，
    實施指認應拍攝被指認人照片，並製作紀錄存證，否則其踐
    行之程序即非適法，並參據刑事訴訟法第159 條之1 至第15
    9 條之3 規定被告以外之人所為審判外之陳述，須有可信之
    情況，始得作為證據之趣旨，自難認已具備傳聞法則例外之
    可信性要件，最高法院95年度臺上字第6358號判決亦已明揭
    其旨。關於本件證人乙○○、丙○初次指認被告之方式，證
    人乙○○於原審審理中證稱：「（事情發生後，警察是否請
    你指認被告？）有，在旗山分局」、「（指認的方式是看照
    片還是看人？）是看人」、「（只有1 個人，還是很多人讓
    你指認？）只有1 個人關在那邊」、「（指認之前，警察有
    無告訴你被告有前科紀錄？）有，警察也有拿卷宗給我看」
    、「（警察有無告訴你被告是什麼前科？）我知道有在我們
    那邊偷剪電線，及去雜貨店偷東西，其他的我沒有仔細看」
    等語（見原審卷第79、80頁）；證人丙○於原審審理中證稱
    ：「（在警察局如何指認被告？）被告被關起來」等語（見
    原審卷第87頁）。由此觀之，本件指認之方式並非真人列隊
    指認，而是僅有被告單獨1 人供證人指認，已與前述較為周
    全之指認方式有異，且警察已將被告之類似前科紀錄告知證
    人，被告遭指認時又是處於監禁之狀態，易使證人對於被告
    產生負面之聯想，凡此均足以對證人造成不當之暗示、誘導
    ，而影響指認之正確性。至於被告是否係社會（地區）知名
    人士、熟識親友、特徵顯著、曾長期近距接觸、現行犯或準
    現行犯等無誤認之虞而得採行當面、單獨指認之例外情況，
    經查證人乙○○、丙○素不認識被告，業經彼等證述明確，
    另被告亦非現行犯或準現行犯遭查獲。至就歹徒之特徵而言
    ，證人乙○○於95年10月20日警詢證稱：「（歹徒特徵如何
    ？操何種口音？）男性，全身穿著黑色衣褲，年約20歲，身
    高170 公分，身材瘦高，操何種口音，因當時緊張我沒有聽
    清楚」等語（見警卷第2 頁）；於95年10月21日警詢證稱：
    「（能否詳述歹徒身材、衣著特徵？）歹徒年齡是20至30歲
    之間，身材瘦約有170 公分、面貌清秀、留平頭髮稍長、著
    深色長袖衣服、深色長褲、穿何種鞋型就不清楚」等語（見
    警卷第4 、5 頁）。證人丙○於95年10月20日警詢證稱：「
    （歹徒特徵如何？操何種口音？）男性穿著黑色衣服年約20
    歲身高165 公分身材瘦高操何種口音，因當時緊張我沒有聽
    清楚」等語（見警卷第22頁）；於95年10月21日警詢證稱：
    「（能否詳述歹徒身材、衣著特徵？）歹徒年齡是20餘歲至
    30歲之間，身材瘦約有170 公分、面貌清秀、留平頭髮稍長
    、著深色長袖衣服、深色長褲、穿何種鞋型就沒去注意」等
    語（見警卷第24頁）。由彼等所描述之特徵觀之，該名歹徒
    之外型極為普通，符合該條件之男性何止成千上萬，該名歹
    徒既無特別顯著之特徵，亦非前述得以採行當面、單獨指認
    之例外情形。從而，證人乙○○、丙○於警詢中所進行之指
    認程序尚非妥適，難認已具備傳聞法則例外之可信性要件，
    彼等於警詢中關於指認之陳述應不具證據能力。至於彼等在
    警詢中關於指認被告以外之其他陳述，經核與彼等在原審審
    理中所為陳述並無特別扞格之處，是亦無依刑事訴訟法第15
    9 條之2 作為證據之必要。
二、其他證據部分：
    按傳聞法則之重要理論依據，在於傳聞證據未經當事人之反
    對詰問予以核實，乃予排斥，惟若當事人已放棄對原供述人
    之反對詰問權，於法院審判時表明同意該等傳聞證據可作為
    證據，基於證據資料愈豐富，愈有助於真實發現之理念，並
    貫徹刑事訴訟法修法加重當事人進行主義之精神，確認當事
    人對於證據能力有處分權之制度，傳聞證據經當事人同意作
    為證據，法院認為適當者，亦得為證據。另當事人於調查證
    據時，對於傳聞證據表示「沒有意見」、「對於證據調查無
    意見」，而未於言詞辯論終結前聲明異議，應視為已有將該
    等傳聞證據採為證據之同意，此刑事訴訟法第159 條之5 定
    有明文。檢察官、被告及辯護人於本院準備程序時，均已明
    確同意本案其餘證據均有證據能力（見本院卷第39頁），本
    院斟酌該等證據並非非法取得，亦無證明力明顯過低之情形
    ，是該等證據，均得採為證據。
肆、實體方面
一、訊據被告堅決否認涉有本件犯行，辯稱：案發當時伊在家睡
    覺，潛入被害人住處之人並非係伊，而是另有其人等語。經
    查：
　(一)本件案發經過情形，業經告訴人即證人乙○○、丙○於警詢
　  、偵查及原審審理中證述歷歷，互核並無特別歧異之處，充
    其量僅是描述事情經過之角度、用語、重點略有差別而已，
    然此乃人情之常，不能因而認為彼等所述不可採信。而彼等
　  確有受傷之事實，亦有行政院衛生署旗山醫院95年10月20日
　  旗醫診字第2061號、第2062號診斷證明書各1 份在卷可按（
    見警卷第7 、26頁），此外復有現場相片18張可資佐證（見
    警卷第8 至16頁），則證人乙○○、丙○上開證述情節堪可
    信為真實，茲應審究之重點，厥為本案是否被告所為。
  (二)公訴意旨認被告涉有本件犯行之主要論據，乃告訴人即證人
    乙○○、丙○之指認。證人乙○○於原審審理中證稱：「（
    與本案被告甲○○有無仇恨？）我根本不認識他」、「（是
    否打算歹徒抓到之後，要向被抓到的歹徒請求民事賠償？）
    我受到傷害，我也沒有提出，4 個月以後我們才慢慢回復正
    常的生活，我沒有要向抓到的歹徒請求民事賠償，我只希望
    地方恢復平安就好」等語（見原審卷第77、82頁）；另證人
    丙○於原審審理中亦證稱：「（跟本案的被告有無仇恨？）
    我不認識他，以前也沒看過」等語（見原審卷第83頁）。由
    此觀之，證人乙○○、丙○與被告素昧平生，亦無仇怨，固
    難遽認有捏詞攀咬被告之虞，然而，指認人可能受其本身觀
    察能力、記憶能力及真誠性之不確定因素影響，在無法自行
    覺察情況下，根據自己之邏輯、過去經驗、主觀猜測推演，
    而將未捕捉到之被告或犯罪事實全貌之部分，加以填補而發
    生錯誤，業如前述，證人乙○○、丙○於偵訊及原審審理中
    雖均明確指認被告即為當日犯案之歹徒，然彼等之指認是否
    正確可靠，亦為本件審酌之重點，茲析述如下：
  1.首就證人有無充足之機會觀察歹徒之外貌特徵而言，證人乙
    ○○於偵訊中證稱：「（侵入之人在壓住丙○開始至離開你
    們住處約多久時間？）約有15分鐘」、「（這之間你們有清
    楚看清這個人的臉孔？）有看清楚且印像清晰」、「（為何
    會很清楚？）那時已清晨5 點，我客廳有小燈，他拿鐵鏟砍
    我時我剛好仰起來，所以沒有正中頭中間，不然會死掉」、
    「（當時是幾點？）約4 點40幾分左右」、「（客廳之光線
    如何？當時開什麼燈？）客廳當時有一個小燈約l0w 。但可
    以看得清楚」等語（見偵字第30785 號卷第23、24頁）；嗣
    於原審審理中證稱：「（為何可以很清楚看見被告？）當時
    我聽到我太太的慘叫聲，我在樓上醒來走下來，就叫我太太
    的小名，我還沒進到她房間，強盜就衝出來了，我還來不及
    反應，我抬頭就看到對方打我，我就被打了」、「（當時被
    告打你的那個地方有燈嗎？）相差不遠的地方有個小燈亮著
    」、「（燈的光線如何？）很幽暗」、「（當時室內的燈是
    幾燭光？）我不確定，是紅色的小燈，可能5 燭光」、「（
    （提示95年11月【按應為10月】21日警詢筆錄）當時你跟警
    方說因為視線不佳，對歹徒面貌不深刻，為何與今天所說不
    同？）我當時抬頭的時候有瞬間看到對方一下」、「（是否
    看得很清楚？）有，但是極短暫」、「（你在跟被告搏鬥時
    ，你們的距離多遠？）差不多1 公尺半」、「（有正面看到
    被告的長相嗎？）有，但時間很短」、「（被告在你家多久
    ？）他進到我房子的時間我不清楚，從我聽到聲音下來，到
    他離開，頂多2 、3 分鐘」等語（見原審卷第78、80、81頁
    ）。由此觀之，事發當時尚未天亮，客廳燈光昏暗，乙○○
    看到歹徒面貌之時間又極為短暫，且事發當時情況慌亂，衡
    情應無充足之機會觀察到歹徒之外貌，其於警詢中亦自稱當
    時視線不佳，對於歹徒面貌比較不深刻等語；另參以其與被
    告素不相識，且其所描述歹徒之外型極為普通並不顯著乙節
    ，已如上述，則其對於被告之指認是否正確無誤，實堪置疑
    。至於證人丙○部分，其於偵訊中證稱：「（侵入之人在壓
    住丙○開始至離開你們住處約多久時間？）約有15分鐘」、
    「（這之間你們有清楚看清這個人的臉孔？）有看清楚且印
    像清晰」、「（為何會很清楚？）他壓住我不讓我呼吸，我
    眼睛沒有看到且不能呼吸，我奮力把他踢開後我們面對面，
    所以很清楚」、「（當時是幾點？）約4 點40幾分左右」、
    「（當時丙○睡的房間有無開燈？燈光光線如何？）我浴室
    有開燈是60w 」、「（客廳之光線如何？當時開什麼燈？）
    客廳當時有一個小燈約l0w 。但可以看得清楚」等語；（見
    偵字第30785 號卷第23、24頁）；嗣於原審審理中證稱：「
    （被告是否就是95年10月20日凌晨侵入你家的歹徒？）對」
    、「（為何認定被告就是當天的歹徒？）我有看到他」、「
    （被告進入你家之後，是否有打你？）當時我熟睡中，我就
    覺得有人把我悶住，剛開始不覺得怎樣，後來慢慢的不能呼
    吸，也看不見，我開始反抗，歹徒用膝蓋頂著我的肋骨，我
    的肋骨都受傷了」、「（當時是否有叫你先生下來幫忙？）
    我掙脫以後，我就開始大叫，他本來在床上，我把他掙脫以
    後，他就下來到衣櫃的地方，我跟歹徒面對面幾分鐘的時間
    都沒有講話，我也不知道他有拿什麼東西，後來我才開始大
    叫，這時候我先生才聽到我的叫聲」、「（在整個案發的過
    程中，是否有正面看到被告的長相？）有」、「（在整個案
    發的過程中，你跟被告2 個人最近的距離是多近？）就是他
    把我壓在床上的時候」、「（當時你們的距離多近？）他把
    我壓住，我看不到他」、「（在整個案發過程，你可以看到
    被告正面的長相時，最近的距離是多近？）大約是我跟法官
    這樣的距離」、「（案發當時，你房間的燈是否是亮著的？
    ）我房間的燈沒有亮，但是浴室的燈是亮的」、「（浴室的
    燈光是否能夠透到房間？）是」、「（浴室的燈光是幾燭光
    ？）40燭光」等語（見原審卷第84、86、87頁）。由此觀之
    ，事發當時尚未天亮，客廳燈光昏暗，浴室內雖有點燈，但
    間接映照至房間之光線應不會太明亮，且丙○是在熟睡之中
    突然遭人捂住，驚醒後倉皇掙脫，情況應頗為混亂，則在丙
    ○與歹徒面對面之短短數分鐘之間，能否充分觀察到歹徒之
    外貌，誠有疑問；另參以其與被告素不相識，且其所描述歹
    徒之外型極為普通並不顯著乙節，亦如前所述，則其對於被
    告之指認是否正確無誤，亦堪置疑。
  2.尤有甚者，被告為警查獲時，警方在被告隨身攜帶之衣物中
    查得1 件深綠色外套以及1 件長袖上衣，證人乙○○、丙○
    於偵訊中均一致指證此即為該名歹徒所穿著之衣物，然而，
    該件長袖上衣僅有領圍、袖子及下擺處為黑色，其餘部分之
    底色均為白色，其上有黑色及紅色圖案，另下擺處黑色部分
    亦印有大型白色之英文字，則該件長袖上衣予人之整體印象
    ，應有明顯之花紋圖案而非僅只為黑色或深色上衣而已，此
    與證人先前描述歹徒之衣著部分，尚有相當程度之出入，證
    人卻一致指證此即為該名歹徒所穿著之衣物無訛，其指認之
    可信性如何，殊堪置疑。另參以證人乙○○於原審審理中證
    稱：「（被告當天穿什麼衣服？）我沒有印象，我只看到他
    的表情」、「（（提示95年11月【按應為10月】21日警詢筆
    錄）當時為何說歹徒是穿深色衣服？）歹徒當天衣服是穿長
    袖沒錯，但無法形容是穿什麼衣服」、「（（提示95年12月
    7 日偵訊筆錄）警方扣案的衣物深色的綠夾克，你為何說當
    時歹徒穿的就是那樣的衣服？）我只記得他穿深色的長袖，
    但無法形容樣式」等語（見原審卷第79頁）；證人丙○於原
    審審理中則證稱：「（當天歹徒穿什麼衣服，是否記得？）
    全身都是深色的衣服」等語（見原審卷第84頁）。倘若扣案
    之長袖上衣確為被告當日犯案所穿著之衣物，以該長袖上衣
    之花紋圖案如此明顯，證人又自稱能清楚看見歹徒容貌之情
    況下，衡情為何卻無法察覺歹徒所穿著上衣之明顯特徵？由
    此益見證人指認被告之可信度實有疑問。
  3.復按案發後之初次指認，無論係司法警察（官）調查或檢察
    官偵查中所為，常重大影響案件之偵查方向甚或審判心證，
    亦影響指認人嗣後之指認，自當力求慎重無訛，而本件證人
    乙○○、丙○於警詢中之初次指認，並非採取較為周全之真
    人列隊指認方式，而是僅有被告單獨1 人供證人指認，且警
    察已將被告之類似前科紀錄告知證人，被告遭指認時又是處
    於監禁之狀態，易使證人對於被告產生負面之聯想，凡此均
    足以對證人造成不當之暗示、誘導，而影響指認之正確性，
    且本件證人乙○○、丙○素不認識被告，亦未長期近距接觸
    被告，被告特徵又不顯著，亦非現行犯或準現行犯，尚非前
    述得以採行當面、單獨指認之例外情形，此部分警詢中之指
    認不得作為證據，已詳如前述。警詢初次指認之程序既有疑
    問，其對於證人嗣後在偵查及原審審理中之指認，亦會產生
    不良之後續影響，導致其可信度降低。職是，本件證人乙○
    ○、丙○於偵查及原審審理中雖當面指證在庭之被告即為當
    日犯案之歹徒，然其可信度既有疑問，自難遽為不利於被告
    之認定。
  (三)再就扣案被告之深綠色夾克及黑白相間長袖上衣沾黏有鬼針
    草乙節，被告辯稱是在旗山糖廠旁之河堤公園施用毒品時所
    沾到，嗣後檢察官勘驗時樹葉都已枯掉等語。經查，證人丙
    ○於原審審理中證稱：「（你家的門外有種鬼針草嗎？）不
    是種的，是自己長的，剛開始我不知道我的床上鬼針草，等
    到我的傷勢好轉，在整理床舖時才發現的，這些我也有跟警
    察講」、「（在床上發現鬼針草時，是否有拍照？）沒有，
    我當時沒有想那麼多，我現在也很後悔沒有把鬼針草留下來
    」、「（歹徒壓在你身上時，或是在與妳先生扭打的過程中
    ，是否看到歹徒身上有鬼針草？）我沒有看的那麼仔細，我
    是事後才在我床上看到鬼針草」等語（見原審卷第84、85頁
    ）。丙○所指證在其床上發現之鬼針草既未經保留採證，其
    真實性已有疑問，況縱使確有鬼針草遺留在其床上，然發現
    時間距離事發當時已間隔相當之時日（證人乙○○、丙○於
    95年10月20日及同年月21 日 之警詢筆錄均未提及鬼針草之
    事，嗣於同年月24日警詢時乙○○始提出此事），則鬼針草
    係何人以何方式遺留在丙○床上，亦難以認定，尚無從遽認
    是被告從乙○○夫妻住處外侵入時，所穿著衣物沾黏到鬼針
    草，進而在與丙○發生拉扯時，將若干鬼針草遺留在丙○床
    上。至於被告所辯稱沾黏到鬼針草之地點，經檢察官履勘旗
    山糖廠旁河堤公園周圍數十公尺內，雖未發現生長鬼針草等
    情，有96年1 月8 日勘驗筆錄及相片在卷可憑（見偵字第30
    785 號卷第41至44頁）；另證人即在該公園內擔任打掃工作
    之黃金取於警詢中亦證稱並未發現園內有鬼針草生長整區之
    蹤跡（見偵字第30785 號卷第34、35頁）；然而鬼針草並非
    罕見之植物，以被告所供稱四處流亡逃避警方查緝之生活形
    態，縱使其衣物上之鬼針草並非在該公園所黏取，亦未必是
    在乙○○、丙○住處外所黏取。從而，此點亦不足為不利被
    告之認定。
  (四)另參以本件並無在乙○○夫妻住處採得被告指紋之相關事證
    ，就此，證人乙○○於原審審理中證稱：「（報案後警方是
    否有到你的住處採集指紋？）警察局告訴我說有採到，但是
    警察說要拿去驗，我有問他是否有驗出來，警察都沒有告訴
    我」等語（見原審卷第82、83頁）。就位處偏遠、民風淳樸
    的高雄縣杉林鄉而言，轄區內發生歹徒侵入住宅並傷害被害
    人之強盜案件，應可算是重大刑案，且被害人於案發後立即
    向警方報案，警方亦立即趕赴現場查證，在現場尚保持完整
    、未遭破壞前，警方理應鉅細靡遺地調查一切可能的線索，
    而清查是否有歹徒遺留在現場的指紋，更是重要且基本之調
    查方向。觀之本件歹徒之作案模式，其先攀爬社區圍牆後，
    再由盆栽圍繞之矮叢進入社區內乙○○、丙○夫婦住處庭院
    ，走至主窗戶旁之副窗前，推開未上鎖之玻璃副窗後，以打
    火機點火燒燬膠質紗窗，徒手開啟窗栓進入屋內，隨後至丙
    ○1 樓之臥室內尋找財物，並以不明物體蒙住丙○臉部，致
    使丙○奮力掙脫喊叫，並與之扭打，乙○○聽見丙○呼救聲
    ，自2 樓衝到1 樓客廳，歹徒見狀亦從上開臥室衝至客廳，
    並持小鐵鏟1把 毆打乙○○頭部，歹徒所持用之鐵鏟留在現
    場並未帶走，證人復未指稱歹徒有穿戴手套，衡諸常情，案
    發現場理應會留下歹徒之指紋，倘警方能在第一時間採集歹
    徒之指紋予以比對，則本件究否為被告所為即可明確，乃警
    方未能於第一時間在案發現場採集歹徒遺留之指紋予以比對
    ，準此，益難認被告即為當日侵入被害人住宅犯案之歹徒。
  (五)被告於95年10月29日為警查獲時所扣得其騎乘之車號CEW-82
    號機車以及安全帽1 頂、針筒各1 件，並無證據認與本件強
    盜案有關；此外，扣案所謂「血衣」1 件，被告否認為其所
    有，亦無其他證據可認與被告有何關連，而得為不利被告之
    認定。至於證人即被告之友人劉弘貞於警詢及偵訊中證稱：
    伊於95年10月22日下午2 時許遇到被告，便邀被告至家中留
    宿一晚，翌日中午離去，伊遇見被告時，被告身穿深綠色夾
    克等語（見警卷第30頁、偵字第30785 號卷第25、26頁），
    由此並不能推認被告於95年10月20日凌晨有犯本件強盜案。
    又證人即被告之母鍾玉梅於96年5 月31日原審審理中證稱：
    伊於95年10月19日晚間7 時許就看到被告在家中睡覺，一直
    到翌日上午8 時許還有看到被告在睡覺等語（見原審卷第90
    頁），雖對於被告有利，然而，95年10月19日並非特殊之節
    日，證人鍾玉梅亦表示並不記得當天是星期幾，也不記得當
    天所觀看之電視節目為何，其卻在事發過後半年多之原審審
    理中，清晰記得當天被告在家睡覺，此顯與常理有違，不無
    迴護被告之虞。惟按事實審法院對於證據之取捨，依法雖有
    自由判斷之權，然積極證據不足證明犯罪事實時，被告之抗
    辯或反證縱屬虛偽，仍不能以此資為積極證據應予採信之理
    由（最高法院30年上字第482 號判例意旨參照），又認定犯
    罪事實應依憑證據，故被告否認犯罪事實所持之辯解，縱屬
    不能成立，仍非有積極證據足以證明其犯罪行為，不能遽為
    有罪之認定，亦不能以推測或擬制之方法以為裁判基礎（最
    高法院84年台上字第2677號判決意旨參照）。被告否認犯罪
    所持之辯解縱屬不能成立，證人鐘玉梅所為證述情節縱係迴
    護被告之詞而不可採信，然倘無積極證據證明被告有犯罪行
    為，仍不能遽為被告有罪之認定。
  (六)末查，被告經原審送請高雄市政府警察局進行測謊鑑定結果
    ，被告對於有無到桐竹山莊內拿鏟子打人之問題，回答「沒
    有」之答案，固然呈現不實之反應，此有高雄市政府警察局
    96年4 月14日高市警鑑字第0960021413號測謊鑑定書附卷可
    稽（見原審卷第55至60頁）。然按測謊鑑定，係依一般人若
    下意識刻意隱瞞事實真相時，會產生微妙之心理變化，例如
    ：憂慮、緊張、恐懼、不安等現象，而因身體內部之心理變
    化，身體外部之生理狀況亦隨之變化，例如：呼吸急促、血
    液循環加速、心跳加快、聲音降低、大量流汗等異常現象，
    惟表現在外之生理變化，往往不易由肉眼觀察，乃由測謊員
    對受測者提問與待證事實相關之問題，藉由科學儀器（測謊
    機）紀錄受測者對各個質問所產生細微之生理變化，加以分
    析受測者是否下意識刻意隱瞞事實真相，並判定其供述是否
    真實；測謊檢查之受測者可能因人格特性或對於測謊質問之
    問題無法真正瞭解，致出現不應有之情緒波動反應，此時若
    過於相信測謊結果，反而有害於正當之事實認定；又測謊檢
    查之時間過遲，攸關受測者情緒得否平復，與鑑定之精確性
    非無影響，此時間因素，事實審法院於取捨時不得不予考量
    ；惟一般而言，受測者否認犯罪之供述呈現不實之情緒波動
    反應，不得採為有罪判決之唯一證據，若受測者否認犯罪之
    供述並無不實之情緒波動反應，又無其他積極證據證明其被
    訴之犯罪事實，自得採為有利於受測者之認定，最高法院92
    年度臺上字第2282號判決意旨可資參照。本件被告測謊結果
    雖呈不實反應，然並無其他證據足以補強上開測謊結果，自
    無從以其結果遽採為不利於被告之認定，併予敘明。
二、綜上所述，公訴人所舉前開證據，尚不足使本院達於通常一
    般之人均不致有所懷疑，而得確信其為真實之程度，致使無
    從形成有罪之確信，則依罪證有疑利於被告之證據法則，即
    不得遽為不利被告之認定。此外，復查無其他積極證據足資
    認定被告有何公訴人所指之強盜等犯行，依法自應為被告無
    罪之諭知。
三、原審因而認被告犯罪無法證明，而為無罪之諭知，認事用法
    並無違誤。檢察官上訴意旨，猶執前詞，指摘原判決不當，
    為無理由，應予駁回。
據上論結，應依刑事訴訟法第368 條，判決如主文。
本案經檢察官林應華到庭執行職務。
中　　華　　民　　國　　96　　年　　11     月　　9　　日
                  刑事第七庭    審判長法  官 莊飛宗
                                      法  官 黃憲文
                                      法  官 孫啟強
以上正本證明與原本無異。
檢察官如不服本判決應於收受本判決後10日內向本院提出上訴書
狀，其未敘述上訴理由者，並得於提起上訴後10日內向本院補提
理由書狀（均須按他造當事人之人數附繕本）「切勿逕送上級法
院」。
中　　華　　民　　國　　96　　年　　11     月　　9　　日
　　　　　　　　　　　　　　　　　　　書記官 黃富美
